臺灣新竹地方法院民事判決　　　　　　　100年度訴字第94號
　　原　　　告　曾進
　　訴訟代理人　許美麗律師
　　複　代　理　張淑美律師
　　訴訟代理人　王彩又律師
　　　　　　　　李明仙律師
　　被　　　告　曾進來
　　　　　　　　曾志輝
　　　　　　　　曾則翔
　　　　　　　　曾明富
　　　　　　　　王桂香
　　　　　　　　黃春松
　　　　　　　　吳瑞璋
　　　　　　　　吳瑞良
　　　　兼　　　曾傳居
　　前八人共同　　　　　　7巷.
　　訴訟代理人
　　被　　　告　鄭水柳
　　訴訟代理人　鄭錦源
　　被　　　告　鄭邦村
　　訴訟代理人　鄭富仁
　　被　　　告　楊鄭素英
　　　　　　　　黃照葒
　　　　　　　　吳昱玲
　　　　　　　　鄭銘欽
　　　　　　　　鄭佳玲
　　　　　　　　鄭皓遠
　　　　　　　　鄭偉翔
　　　　兼　　　鄭秀雄
　　前六人共同
　　訴訟代理人
　　前　一　人　鄭枝田
　　訴訟代理人　　　　　　0弄.
　　被　　　告　鄭潘粉
　　　　　　　　鄭陳敏仔
　　　　　　　　鄭文煇
　　　　　　　　鄭秀芳
　　　　　　　　鄭秀真
　　　　　　　　鄭武忠
　　　　　　　　鄭琦君
　　　　　　　　鄭宗明
　　　　　　　　鄭玉卿
　　　　　　　　鄭玉婷
　　　　　　　　鄭昭杏
　　　　　　　　鄭如燕
　　　　　　　　鄭玉美
　　兼前十三人　鄭文基
　　共　　　同　　　　　　巷2.
　　訴訟代理人
　　被　　　告　鄭萬田
　　　　　　　　鄭復田
　　　　　　　　鄭勝田
　　　　　　　　鄭照妹
　　　　　　　　鄭月嬌
　　　　兼　　　鄭枝田
　　前四人共同　　　　　　0弄.
　　訴訟代理人
上列當事人間分割共有物事件，本院於民國100 年2 月23日辯論
終結，判決如下：
    主  文
被告鄭水柳、鄭邦村、黃照葒、吳昱玲、鄭銘欽、楊鄭素英、鄭
佳玲、鄭皓遠、鄭偉翔、鄭潘粉、鄭陳敏仔、鄭文煇、鄭秀芳、
鄭秀真、鄭武忠、鄭琦君、鄭宗明、鄭玉卿、鄭玉婷、鄭昭杏、
鄭如燕、鄭玉美、鄭復田、鄭萬田、鄭勝田、鄭照妹、鄭月嬌、
鄭文基、鄭枝田、鄭秀雄應就被繼承人鄭陳花娘所遺坐落新竹市
○○段九二地號土地，地目田、面積二０七六點四二平方公尺，
應有部分二十四分之二土地、新竹市○○段九三地號土地，地目
田，面積一八四八點三六平方公尺，應有部分二十四分之二土地
及新竹市○○段九四地號土地，地目田，面積一八四三點五六平
方公尺，應有部分三十六分之三土地辦理繼承登記。
兩造共有坐落新竹市○○段九二、九三、九四地號土地准予合併
分割，分割方式如附表所示。
訴訟費用由原告負擔。
    事實及理由
一、原告方面﹕
    (一)原告起訴主張﹕坐落新竹市○○段（下稱同段）92、93、
      94地號土地（下合稱系爭土地），地目均為田，面積各為
      2,076.42平方公尺、1,848.36平方公尺、1,843.56平方公
      尺。同段92、93地號土地為原告與被告曾進來、曾志輝、
      曾則翔、曾明富、王桂香、黃春松、吳瑞璋、吳瑞良、曾
      傳居及訴外人鄭陳花娘共有；同段94地號土地則為原告與
      被告曾進來、曾則翔、曾明富、王桂香、黃春松、吳瑞璋
      、吳瑞良、曾傳居及訴外人鄭陳花娘共有。惟訴外人鄭陳
      花娘業於日據時代大正二年去世，被告鄭水柳、鄭邦村、
      黃照葒、吳昱玲、鄭銘欽、楊鄭素英、鄭佳玲、鄭皓遠、
      鄭偉翔、鄭潘粉、鄭陳敏仔、鄭文煇、鄭秀芳、鄭秀真、
      鄭武忠、鄭琦君、鄭宗明、鄭玉卿、鄭玉婷、鄭昭杏、鄭
      如燕、鄭玉美、鄭復田、鄭萬田、鄭勝田、鄭照妹、鄭月
      嬌、鄭文基、鄭枝田、鄭秀雄（下合稱被告鄭水柳等30人
      ）為訴外人鄭陳花娘之繼承人，惟至今尚未辦理繼承登記
      。而系爭土地依使用目的並無不能分割之情事，兩造亦無
      不分割之協議，且除同段94地號土地被告曾志輝非共有人
      外，其餘兩造均為共有人。而系爭土地相鄰，原告與被告
      曾進來、曾志輝、曾則翔、曾明富、王桂香、黃春松、吳
      瑞璋、吳瑞良、曾傳居均同意合併分割，且應有部分合計
      已逾半數，為求土地有效利用，爰起訴請求合併分割系爭
      土地，並請依附圖所示按各共有人占用情形為分割。
    (二)對被告抗辯之陳述﹕並未占地為王，原告確實為共有人之
      一。因被告鄭水柳等30人之祖先未辦理繼承登記，故渠等
      不知道繼承人為何人。所提分割分案已考量公平。
二、被告曾進來、曾志輝、曾則翔、曾明富、王桂香、黃春松、
    吳瑞璋、吳瑞良、曾傳居部分﹕同意合併分割及原告所提分
    割方案，且被告曾志輝、曾則翔、曾明富同意分割後繼續共
    有，被告吳瑞璋、吳瑞良亦同意分割後繼續共有。分割後之
    土地上若有地上物，同意拆除。
三、被告鄭水柳等30人部分﹕
    (一)系爭土地是100 多年前渠等曾祖父買給渠等曾祖母即訴外
      人鄭陳花娘養兒育女之用，並無其他用意。大約六分地1,
      800 多坪。訴外人鄭陳花娘之次子早逝，三子住竹南，長
      子雖與訴外人鄭陳花娘住在一起，不知何以訴外人鄭陳花
      娘未告知系爭土地之事，故不知有系爭土地。系爭土地為
      渠等所有，現反而變成被告的，令人情何以堪。且派下人
      未及辦理繼承，如何分割。又系爭土地上有建物存在，惟
      未經渠等同意，如何分割，建物係何人的亦未知情。不同
      意原告所提分割方案。希望將系爭土地恢復成農田後，再
      協商分割並抽籤。並請依法判決。
    (二)系爭土地由原告與被告曾進來、曾志輝、曾則翔、曾明富
      、王桂香、黃春松、吳瑞璋、吳瑞良、曾傳居等人占地為
      王，利益均由他人享有，渠等為地主，不能因渠等未占用
      系爭土地即以實際占用之情形分割。希望法院有一公道，
      公平、公正之判決。
    (三)依原告所提分割方案，渠等分得之部分面寬很窄，但長度
      很長，希望面寬能寬一點才公平，且分得部分須無建物，
      較易處理。若要渠等接受原告所提分割分案，希望分得部
      分要乾乾淨淨，不要衍生其他法律問題，且系爭土地原為
      農田，所以不能有任何地上物或水泥等物，須恢復成農田
      狀態；訴訟費用、分割費用、代書等費用希望由原告負擔
      。
四、得心證之理由：
    (一)原告主張系爭土地係原告與被告曾進來、曾志輝、曾則翔
      、曾明富、王桂香、黃春松、吳瑞璋、吳瑞良、曾傳居及
      訴外人鄭陳花娘所共有等事實，業據提出系爭土地登記謄
      本為證，雖被告鄭水柳等30人辯稱系爭土地為渠等之曾祖
      父所購，訴外人鄭陳花娘始為地主云云，然查渠等之被繼
      承人即訴外人鄭陳花娘僅有系爭土地之應有部分分別為24
      分之2 、24分之2 及36分之3 ，已有系爭土地登記謄本可
      證，渠等復未提出原告與被告曾進來、曾志輝、曾則翔、
      曾明富、王桂香、黃春松、吳瑞璋、吳瑞良、曾傳居非系
      爭土地共有人之事證以供本院審酌，所辯尚非可採，堪信
      原告主張為真。
    (二)按共有物之分割，性質上為處分行為，依民法第759 條規
      定，共有之不動產之共有人中有人死亡，於其繼承人未為
      繼承登記前，不得分割共有物，為求訴訟經濟起見，得合
      併請求先辦理繼承登記，並請求該繼承人於辦理繼承登記
      後，與原告及其餘共有人分割共有之不動產（最高法院68
      年8 月21日、70年1 月20日民庭總會決議參照）。經查，
      系爭土地之共有人即訴外人鄭陳花娘業已死亡，而被告鄭
      水柳等30人為其繼承人，此有原告提出之繼承系統表、除
      戶戶籍謄本、各繼承人戶籍資料等在卷為憑，且被告鄭水
      柳等30人迄未辦理繼承登記乙節，亦有原告提出之系爭土
      地登記謄本附卷可稽，是原告請求被告鄭水柳等30人辦理
      繼承登記，於法並無不合，自應准許。
    (三)次按，各共有人，除法令另有規定外，得隨時請求分割共
      有物；又共有人部分相同之相鄰數不動產，各該不動產均
      具應有部分之共有人，經各不動產應有部分過半數共有人
      之同意，得適用前項規定，請求合併分割，民法第823 條
      第1 項前段、第824 條第6 項段定有明文。復按每宗耕地
      分割後每人所有面積未達○．二五公頃者，不得分割。但
      有下列情形之一者，不在此限：四、本條例中華民國八十
      九年一月四日修正施行前之共有耕地，得分割為單獨所有
      ，農業發展條例第16條第1 項第4 款亦有明文。經查﹕
      1.同段92、93地號土地為兩造所共有，同段94地號土地為
        原告及除被告曾志輝以外之被告所共有，有系爭土地登
        記謄本可憑。原告及被告曾進來、曾志輝、曾則翔、曾
        明富、王桂香、黃春松、吳瑞璋、吳瑞良、曾傳居均同
        意系爭土地合併分割（見原告起訴狀及本院99年9 月6
        日調解程序筆錄），而原告與被告曾進來、曾志輝、曾
        則翔、曾明富、王桂香、黃春松、吳瑞璋、吳瑞良、曾
        傳居等共有人之應有部分合計為12之11，是依前揭規定
        ，原告請求就系爭土地合併分割，於法尚無不合。
      2.系爭土地地目為田，惟使用地類別及使用分區為空白，
        是否為農業發展條例第3 條第11款所定耕地，尚非無疑
        。惟縱屬農業發展例所定之耕地，以訴外人鄭陳花娘於
        48年7 月6 日、原告及被告曾進來於46年8 月26日、被
        告曾志輝及曾則翔於59年2 月9 日、被告曾明富於62年
        2 月9 日、被告曾傳居於69年6 月16日、被告王桂香於
        88年9 月15日即為共有人，揆諸前揭規定，分割後之面
        積縱未達0.25公頃，尚非不得分割。
      3.就系爭土地兩造間並無不為分割之約定，依其使用目的
        亦無不能分割之情事，為兩造所不爭執，而系爭土地依
        前所述尚無不能分割之限制，則原告請求以合併分割方
        式分割系爭土地，按諸前開說明，為法之所許，應予准
        許。
    (四)第按共有物之分割，依共有人協議之方法行之。分割之方
      法不能協議決定，或於協議決定後因消滅時效完成經共有
      人拒絕履行者，法院得因任何共有人之請求，命為下列之
      分配：一、以原物分配於各共有人，民法第824 條第1 項
      、第2 項第1 款前段定有明文。而共有物之分割，應斟酌
      共有物之性質、經濟效益及全體共有人之利益，並應符合
      公平原則，且社會利益亦應考慮在內。本件原告主張原物
      分割，未見被告有所爭執。另查系爭土地前臨新竹市○○
      街191 巷巷道，其上有被告王桂香、曾明富、曾則翔、曾
      志輝、吳瑞璋、吳瑞良之建物及被告曾進來、原告之三合
      院、被告曾傳居、黃春松之鐵工廠、車庫等地上物，其餘
      部分則為空地，業經本院至現場勘驗明確，有本院99年10
      月1 日訊問筆錄、照片及新竹市地政事務所99年10月1 日
      複丈成果圖足稽。又依原告所提分割方案，分割後之土地
      均臨前述191 巷巷道，對各共有人之出入均屬便利而無妨
      礙。而各共有人分得之土地形狀亦屬規則、整齊，有利各
      共有人規畫、利用。再以系爭土地上已有興建完成，可遮
      風蔽雨、且已供人居住使用並具一定經濟價值之房屋存在
      ，依現使用狀況分割，可避免分割後前述建物與所在基地
      非屬同一人所有而衍生出複雜之法律關係及減損土地與建
      物之價值。復以被告鄭水柳等30人就本院囑請新竹市地政
      事務所測繪如附圖所示之分割方案後，就此分割情形未再
      爭執（見本院100 年2 月23日調解程序筆錄），且依附圖
      所示分割方案，渠等分得Ｇ部分，多屬空地，而相鄰兩側
      土地則分歸被告曾傳居及黃春松所有，其上有雖有倉庫及
      車庫，是否占用被告鄭水柳分得之Ｇ部分，尚待確認，況
      被告曾傳居、黃春松於本院審理時表明，若有地上物占用
      願拆除（見本院99年11月15日調解程序筆錄），故就現況
      分割對被告鄭水柳等30人之權益尚無重大影響，且符合公
      平之原則及社會之利益。至被告鄭水柳等30人雖主張給予
      渠等較寬面寬之土地，惟若如渠等所述，以渠等分割後可
      得之土地面積為480.70平方公尺，若分得面寬較寬之土地
      ，將會使其他應分得面積較大之共有人分得之土地呈前窄
      後寬且不規則之形狀，致土地難為有效且充分之利用而影
      其經濟價值，有違公平及不符社會效益，並非可採，是本
      院審酌前情，爰酌定分割方案如附表所示。
    (五)再按分割共有物係以消滅共有關係為目的，因之法院為分
      割共有物之裁判時，不能創設新的共有關係，但有不能分
      割之情形，如為共同使用之道路，或部分共有人明示就分
      得部分願維持共有者則屬例外，應予准許。本件被告曾志
      輝、曾則翔、曾明富陳明分割後願繼續共有，被告吳瑞璋
      、吳瑞良亦為相同之表示（見本院99年10月1 日訊問筆錄
      ），依前揭說明，被告曾志輝、曾則翔、曾明富三人及被
      告吳瑞璋、吳瑞良二人就分得部分，依附表所示之應有部
      分比例繼續維持共有。
    (六)又按繼承人有數人時，在分割遺產前，各繼承人對於遺產
      全部為公同共有，民法第1151條定有明文。經查，被告鄭
      水柳等30人就訴外人鄭陳花娘所遺系爭土地尚未辦理分割
      ，則依前開民法第1151條之規定，其等各就繼承取得之系
      爭土地仍應成立公同共有關係，自應就本件分割後如附表
      所示分得之特定部分遺產維持公同共有關係。
    (七)另按共有人自共有物分割之效力發生時起，取得分得部分
      之所有權。應有部分有抵押權或質權者，其權利不因共有
      物之分割而受影響。但有下列情形之一者，其權利移存於
      抵押人或出質人所分得之部分：一、權利人同意分割，民
      法第824 條之1 第1 項、第2 項第1 款定有明文。本件被
      告曾則翔所有同段92地號土地應有部分432 分之11於90年
      10月30日設定抵押權予被告曾志輝，有同段92號地土地登
      記謄本可按。抵押權人即被告曾志輝業已於99年9 月3 日
      具狀表示同意分割，有陳報狀附卷足證，則抵押權人即被
      告曾志輝就同段92地號土地應有部分432 分之11之抵押權
      於系爭土地分割後即移存於附圖所示Ｂ部分，權利範圍9
      分之1 ，附此敘明。
五、末按敗訴人之行為，按當時之訴訟程度，為伸張或防衛權利
    所必要者，法院得酌量情形，命勝訴之當事人負擔其全部或
    一部，民事訴訟法第81條第2 款定有明文。又，兩造就共有
    物分割方法不能達成協議時，固得由原告起訴請求裁判分割
    ，然原告主張之分割方法，僅供法院參考，就該部分並不生
    其訴有無理由之問題，況縱法院認原告請求分割共有物為有
    理由，並依其所述方法分割，然依民法第825 條規定，分割
    後各共有人間就他共有人分得部分係互負擔保責任，即該判
    決尚非片面命被告負有義務；遑論各共有人主張不同之分割
    方法，以致不能達成協議，毋寧為其等伸張或防衛權利所必
    要，如僅因法院准原告分割共有物之請求，即命被告應負擔
    全部訴訟費用，不免失衡，且本件原告業已陳明願負擔本件
    訴訟費用（見本院100 年2 月23日調解程序筆錄），從而，
    就本件訴訟費用之負擔爰諭知如主文第三項所示。
六、本件判決之基礎已臻明確，兩造其餘之攻擊、防禦方法及舉
    證，經審酌核與判決結果無影響，爰不一一予以論列，併此
    敘明。
七、據上論結，本件原告之訴為有理由，依民事訴訟法第81條第
    2款，判決如主文。
中    華    民    國   100    年    3     月    9     日
                  民事第二庭    法  官  盧玉潤
以上正本係照原本作成。
如對本判決上訴，須於判決送達後20日內向本院提出上訴狀。
                                書記官  謝國聖
中    華    民    國  100     年    3     月    9     日
附表﹕
┌─────┬────────┬───────┬────┐
│共有人姓名│分割後取得之部分│  面      積  │權利範圍│
├─────┼────────┼───────┼────┤
│原告曾進│如附圖所示Ｃ部分│440.64平方公尺│一分之一│
├─────┼────────┼───────┼────┤
│被告鄭水柳│如附圖所示Ｇ部分│480.70平方公尺│一分之一│
│等30人    │                │              │維持公同│
│          │                │              │共有    │
├─────┼────────┼───────┼────┤
│被告王桂香│如附圖所示Ａ部分│440.64平方公尺│一分之一│
├─────┼────────┼───────┼────┤
│被告曾志輝│如附圖所示Ｂ部分│440.64平方公尺│以被告曾│
│、曾則翔、│                │              │志輝應有│
│曾明富    │                │              │部分9分 │
│          │                │              │之2 、被│
│          │                │              │告曾則翔│
│          │                │              │應有部分│
│          │                │              │9 分之3 │
│          │                │              │、被告曾│
│          │                │              │明富應有│
│          │                │              │部分9分 │
│          │                │              │之4 繼續│
│          │                │              │維持共有│
├─────┼────────┼───────┼────┤
│被告曾進來│如附圖所示Ｄ部分│440.64平方公尺│一分之一│
├─────┼────────┼───────┼────┤
│被告吳瑞璋│如附圖所示Ｅ部分│881.28平方公尺│各按其應│
│、吳瑞良  │                │              │有部分2 │
│          │                │              │分之1 之│
│          │                │              │比例維持│
│          │                │              │共有    │
├─────┼────────┼───────┼────┤
│被告曾傳居│如附圖所示Ｆ部分│1468.78 平方公│一分之一│
│          │                │尺            │        │
├─────┼────────┼───────┼────┤
│被告黃春松│如附圖所示Ｈ部分│1175.02 平方公│一分之一│
│          │                │尺            │        │
└─────┴────────┴───────┴────┘